【裁判字號】    99,台上,146
【裁判日期】    990121
【裁判案由】    請求返還不當得利等
【裁判全文】
最高法院民事判決              九十九年度台上字第一四六號
上  訴  人  甲○○
            乙○○
            丙○○
            丁○○
共      同
訴訟代理人  許明德律師
            鄭勝智律師
上  訴  人  戊○○
訴訟代理人  郭清寶律師
上列當事人間請求返還不當得利等事件，兩造對於中華民國九十
八年九月二十三日台灣高等法院高雄分院第二審判決（九十七年
度重上字第六０號），各自提起上訴，本院判決如下：
    主  文
原判決關於(一)駁回上訴人甲○○、乙○○、丙○○、丁○○請求
上訴人戊○○再給付新台幣五百萬元本息之上訴，(二)駁回上訴人
戊○○對於第一審判決命其給付新台幣一百七十萬六千元本息之
上訴，及各該訴訟費用部分廢棄，發回台灣高等法院高雄分院。
兩造其他上訴均駁回。
第三審訴訟費用，關於駁回兩造其他上訴部分，由兩造各自負擔
。
    理  由
本件上訴人甲○○、乙○○、丙○○、丁○○（下稱甲○○等四
人）主張：伊之被繼承人茍迺彥（民國九十三年六月二十九日死
亡）生前以自身、茍同煥、丁○○名義，在日盛商業銀行高雄分
行、台灣銀行左營分行及寶華銀行五福分行開設帳戶（下稱系爭
帳戶），詎對造上訴人戊○○於原判決附表（下稱附表）一、二
、三所示期間，以領取現金或匯款之方式，盜取苟迺彥存放於上
開帳戶內之存款，共計新台幣（下同）一千六百七十七萬五千七
百六十八元等情。依民法第一百七十九條及第一百八十四條規定
，求為命戊○○如數給付，及其中一千五百十三萬零七百六十八
元，自九十六年九月十六日起，其餘自九十七年三月十三日起，
均至清償日止，按法定利率計算利息之判決。
戊○○則以：伊與苟迺彥係同居關係，並合夥經營整脊醫學教學
事業，伊提領附表一編號一至三、十、十一，及附表二、三所示
金額共一千一百五十一萬五千七百四十三元，即係因經營上開事
業，伊可分得二分之一。且苟迺彥感念其住院期間由伊照顧，同
意贈伊五百萬元。餘款支付苟迺彥之醫療費十一萬一千五百五十
三元、喪葬費六十萬元後，已所剩無幾。至附表一編號四至七所
示之三百五十五萬四千零二十五元，係苟迺彥親自領取，與伊無
關。附表一編號八、九所示之一百七十萬六千元，是二十一名學
生繳付國際醫科交流大學聲請學位之費用，伊已於九十三年十一
月底轉交該校，並未侵吞。況伊曾以匯款方式貸與茍迺彥一千五
百八十四萬四千四百六十一元，得以之與本件伊所負債務抵銷等
語，資為抗辯。
原審以：附表一編號四所示之一百十五萬二千零二十五元，係付
丙○○名下保險金，附表一編號五至七之二百四十萬二千元，雖
係戊○○填具取款條，惟其辯稱該款項係苟迺彥之胞兄苟淵博建
議領二百萬元以應付開支，其僅幫寫取款條，由苟迺彥領款等語
，並提出苟淵博所書證明書為憑，衡之甲○○等四人就此款項由
苟迺彥領取已不爭執，堪信為真實。至附表一編號八、九所示之
一百七十萬六千元，戊○○辯稱已轉交國際醫科交流大學云云；
然所舉證人謝尊貴證稱不清楚戊○○有沒有將款匯到該大學等語
，戊○○復未能提出任何證據以實其說，所辯為不可採。又苟迺
彥於認識戊○○前，即在整脊醫學領域有相當地位，依其智識經
驗及習慣，如有與戊○○成立合夥契約之意，縱令不以書面為之
，亦可以戊○○或聯名方式開立銀行帳戶，豈會持續用丙○○、
丁○○之名義，存放合夥所得；且依苟迺彥二紙手稿內容記載，
可知其早於八十七年間，即有將其自身及甲○○等人名下之存款
遺留與甲○○等四人及曾秀麗（甲○○、乙○○、丙○○之生母
) 按月領取利息之意，足證苟迺彥並無將系爭帳戶之存款視為合
夥所得或贈與戊○○為養老金之意。戊○○抗辯其所提領附表一
編號一至三、十、十一，及附表二、三所示金額，係與苟迺彥合
夥事業所得，伊可分得二分之一等語，亦無可採。另戊○○提出
苟迺彥於九十三年六月二十日書立「送五百萬元」之字條，衡諸
茍迺彥當日之護理紀錄記載「意識清醒，可自行拿杯子穩」等語
，及證人李文教（原名李憲彰）、潘金棠之證言，並參以戊○○
至少與苟迺彥同居八年，對苟迺彥事業及生活有相當助益，苟迺
彥於將過世之際，念及舊情而贈與其金錢，合乎情理等情，應認
戊○○抗辯苟迺彥有贈與其五百萬元等語，係屬實在。系爭帳戶
之款項，多係於苟迺彥死亡前即已領取，且未有任一筆提款係六
十萬元，戊○○縱有交付六十萬元與治喪委員會籌辦苟迺彥喪事
，應係基於與苟迺彥之情誼，與系爭帳戶內之存款無關。苟迺彥
已依其兄苟淵博之建議領出二百四十萬二千元供戊○○交付各種
開支，已如前述，戊○○不得再抗辯自系爭帳戶所領其餘款項中
應扣除醫藥費十一萬一千五百五十三元。再者，系爭帳戶之存款
，均係茍迺彥個人所有，戊○○因協助苟迺彥匯款、理財，縱有
以戊○○名義匯款與苟迺彥，非必然即借貸關係，且苟迺彥長期
經營整脊醫療及教學相關事業，具有相當財力，無向戊○○借款
之必要，戊○○抗辯與苟迺彥間有一千五百八十四萬四千四百六
十一元之借款債權，得以抵銷云云，殊無足採。則戊○○共計領
取如附表一編號一至三及附表二、三所示存款共一千三百二十二
萬一千七百四十三元，扣除其中苟迺彥所贈之五百萬元後，其餘
八百二十二萬一千七百四十三元，屬甲○○等四人應繼承苟迺彥
之遺產，戊○○無法律上之原因而領取，係不當得利，甲○○等
四人請求戊○○給付，於該金額及其利息範圍內，洵屬正當，逾
此範圍，為無理由。爰維持第一審所為兩造部分勝敗之判決，並
駁回兩造之上訴。
關於廢棄部分：
查戊○○提出苟迺彥於九十三年六月二十日書立之字條，其上記
載「送五百萬元」等語，並未提及送與何人，且苟迺彥倘確有贈
與戊○○五百萬元，衡之斯時苟迺彥已病情嚴重（苟迺彥於九十
三年六月二十九日去世），應會同意戊○○儘速將該款一次整筆
提領，然觀附表一、二、三所示帳戶，自九十三年六月二十日起
無任何一筆取款係五百萬元，均係零星提領，與常情有違；又李
文教固證稱苟迺彥有書寫五百萬元字條說要送給戊○○，但稱苟
迺彥沒有提到共同養老金等語（一審卷(二)第六二、六三頁），與
甲○○等四人主張戊○○在檢察官偵查中稱苟迺彥書立字條時，
有表示存摺是我們二人的共同養老金等語不符（二審卷(一)第三四
頁）；而潘金棠僅證稱五百萬元的事情後來才知道等語（一審卷
(二)第六五頁），未能親自見聞苟迺彥有贈與戊○○五百萬元。原
審就此未詳加審究，徒憑上開字條之記載及證人之證言，即認苟
迺彥有贈與戊○○五百萬元，已嫌速斷。次查戊○○就所抗辯附
表一編號八、九所示之一百七十萬六千元，是二十一名學生繳付
國際醫科交流大學聲請學位之費用，伊已於九十三年十一月底轉
交該校等語，業據提出國際醫科交流大學出具之證明乙紙為證（
見原審卷(二)第三一、三四頁）。原審竟以戊○○就此部分未提出
任何證據以實其說，而認其是項抗辯為不可採，並有可議。甲○
○等四人、戊○○上訴論旨，各自指摘原判決此部分違背法令，
聲明廢棄，為有理由。
關於駁回上訴部分：
原審維持第一審駁回甲○○等四人請求戊○○給付三百五十五萬
四千零二十五元（即八百五十五萬四千零二十五元扣除五百萬元
後之金額）本息部分，及第一審命戊○○給付甲○○等四人六百
五十一萬五千七百四十三元（即八百二十二萬一千七百四十三元
扣除一百七十萬六千元後之金額）本息部分，認事用法均無不合
。甲○○等四人、戊○○上訴論旨，各自指摘原判決此部分違背
法令，聲明廢棄，為無理由。
據上論結，本件兩造上訴均一部為有理由，一部為無理由。依民
事訴訟法第四百七十七條第一項、第四百七十八條第二項、第四
百八十一條、第四百四十九條第一項、第七十八條，判決如主文
。
中    華    民    國  九十九  年    一    月  二十一  日
                      最高法院民事第六庭
                          審判長法官  劉  福  來
                                法官  陳  國  禎
                                法官  陳  重  瑜
                                法官  吳  麗  女
                                法官  簡  清  忠
      本件正本證明與原本無異
                                      書  記  官
中    華    民    國  九十九  年    二    月    二    日
                                                      Ｑ

司法院資訊處製作；財團法人民間司法改革基金會備份。
